【裁判字號】    95,上訴,511
【裁判日期】    950711
【裁判案由】    違反懲治走私條例
【裁判全文】
臺灣高等法院臺中分院刑事判決         95年度上訴字第511號
上  訴  人
即  被  告  丙○    37歲民.
                    海員證號：.
選任辯護人  陳沆河律師
上列上訴人因違反懲治走私條例案件，不服臺灣臺中地方法院94
年度訴字第3875號中華民國95年1月20日第一審判決 （起訴案號
：臺灣臺中地方法院檢察署94年度偵字第16682、18591號），提
起上訴，本院判決如下：
    主  文
原判決撤銷。
丙○共同私運管制物品進口逾公告數額，處有期徒刑貳年。
    事  實
一、丙○為巴拿馬籍大佶輪號貨船之二副，明知如附表所示之大
    陸地區活體動物，其完稅價格超過新台幣十萬元，屬於行政
    院依懲治走私條例規定公告之「管制物品項目及數額」丙項
    第五款所列之管制進口物品，不得私運進口，且其中禽鳥類
    活體動物及禽鳥類屍體，係來自高病原性家禽流行性感冒疫
    區即大陸地區之禽鳥類及禽鳥類屍體，均係禁止輸入之檢疫
    物，又其中如附表編號１、２、１９所示之活體動物為保育
    類野生動物，附表編號３、８、１７所示之動物屍體為保育
    類野生動物之產製品，均未經主管機關同意輸入，仍與大陸
    地區姓名年籍不詳之陳姓成年男子、台灣地區姓名年籍不詳
    之許姓成年男子，基於自大陸地區私運逾公告數額之走私管
    制物品進口、輸入禁止輸入之動物檢疫物及保育類野生動物
    活體及其產製品之共同犯意聯絡，由該陳姓、許姓成年男子
    允以每箱人民幣一百元至一百五十元之報酬，未經不知情之
    船長唐偉之許可，於民國九十四年十月十日凌晨零時三十分
    許，在大陸地區福建省福州港，由一艘不知名小船靠舶於大
    佶輪之右舷處，由丙○及不知情之大陸地區不詳姓名年籍之
    成年男子三名，使用繩索將如附表所示之活體動物接駁上船
    ，並存置於醫務室船艙內。嗣後，大佶輪從福州港出發，途
    中經由日本石垣港，於同年十月十四日早上十時抵達臺中港
    ，而進入我國境內，由台灣地區之許姓成年男子撥打大佶輪
    船長唐偉所保管之0000000000號行動電話與丙○
    接應。嗣於同日夜間九時三十分許，在臺中港二十二號碼頭
    大佶號貨輪醫務室船艙內，為臺灣臺中地方法院檢察署檢察
    官指揮行政院海岸巡防署海洋巡防總局中部地方巡防局（下
    稱海巡署中部巡防局）、第三海巡隊、臺中港務警察局、內
    政部警政署保安警察第三總隊第一大隊等單位專案小組循線
    當場查扣如附表所示活體動物及動物屍體共計一千一百十六
    隻。
二、案經海巡署中部巡防局、內政部警政署保安警察第三總隊第
    一大隊移請臺灣臺中地方法院檢察署檢察官偵查起訴。
    理  由
一、訊據被告丙○坦承上揭以大佶輪號貨船，自大陸福州港載運
    附表所示動物及動物屍體至台中港等情，但辯稱：不知台灣
    法律等語。經查：上揭事實，除據被告上揭自承，核與證人
    唐偉於警訊時供述情節相符外，並有海岸巡防總局中部地區
    巡防局搜索、扣押筆錄、扣押物品目錄表、大佶輪船籍資料
    、國際證書、航行日誌各一份、刑案現場照片十二幀等附卷
    可稽，復有查獲如附表之活體動物及動物屍體扣案可資佐憑
    （該批活體動物已經銷燬，有雲林縣家畜疾病防治所收據及
    銷燬照片四幀可憑），又該批活體動物之完稅價格為新台幣
    十五萬五百七十元，已逾行政院依懲治走私條例第二條第四
    項公告之管制物品項目及其數額丙項之管制數額（即緝獲時
    之完稅價格超過10萬元或重量超過1000公斤），此有財政部
    臺中關稅局九十五年五月二十六日中普緝字第○九五一○○
    九一五四號函在卷為憑（該局原以九十四年十二月二十二日
    中普緝字第○九四一○一九四四○號函估計完稅價格為新台
    幣二十五萬八千二百二十元，嗣以本函更正之），再高病原
    性家禽流行性感冒，係中央  主管機關即行政院農業委員會
    動植物防疫檢疫局所公告之甲類動物傳染病，禽鳥類係傳播
    動物傳染病病原體之動物，所以限自中央主管機關公告之高
    原性家禽流行性感冒非疫區國家地區輸入，而大陸地區屬於
    疫區等情，有行政院農業委員會所公告之動物傳染病防治條
    例之動物傳染病分類、中華民國輸入動物及其產品檢疫條件
    、禽鳥類之輸入檢疫條件、九十三年三月十九日農授防字第
    ○九三一四七八三二七號公告各一份在卷可憑，可認大陸地
    區係屬疫區，另本件查獲如附表所示鳥類其中檢體四十六，
    經送行政院農業委員會家畜衛生試驗所檢驗結果為Ｈ５Ｎ１
    高病原性家禽流行性感冒病毒陽性，有該試驗所九十四年十
    二月一日農衛試疫字第○九四二四○三九八三號函可參。另
    本件扣案之附表編號１輻射龜、編號２銀耳相思鳥、編號１
    ９畫眉係保育類活體動物，附表編號３、８、１７所示之動
    物屍體，分別為保育類野生動物紅嘴相思鳥、九官鳥、黑枕
    黃鸝鳥之屍體，有行政院農業委員會九十五年六月二日農授
    防字第０九五一四一五三六一號函附之二十二種動物保育分
    類說明可證，本件事證明確，被告私運管制物品進口逾公告
    數額、擅自輸入禁止輸入之檢疫物及未經中央主管機關同意
    輸入保育類野生動物之活體及其屍體等犯行，均堪認定。又
    被告擔任國際海員多年，位居上揭大佶輪貨輪之二副，其雖
    可能不清楚各國法律規定之詳情，但對於各國均禁止走私、
    動物及其產製品進口均須檢疫、及動物保育之規定，顯已知
    之甚詳，被告辯稱：不知台灣法律云云，顯係飾卸之詞，不
    可採為有利被告之認定。
二、比較新舊法部分：
（一）查本件被告所犯上開懲治走私條例第二條第一項、動物傳
      染病防制條例第四十一條第一項及野生動物保育法第四十
      條第一項第一款之規定，法定刑中均得併科罰金刑，而被
      告行為後，九十四年年二月二日修正公布之刑法業於九十
      五年七月一日施行，其中刑法第三十三條第五款關於主刑
      罰金已修正為：「罰金：新台幣1千元以上，以百元計算
      。」與修正前之規定：「罰金：（銀元）1元以上。」之
      規定相較，修正後關於罰金刑之法定範圍顯已提高，應以
      行為時之規定有利於被告，應依修正後刑法第二條第一項
      前段之規定，適用行為時之法律，即本件應依新修正刑法
      第二條第一項前段，適用行為時之修正前刑法第三十三條
      第五款有關於罰金之規定。
（二）被告行為後，刑法第五十五條關於想像競合之規定已修正
      為：「一行為而觸犯數罪名者，從一重處斷。但不得科以
      較輕罪名所定最輕本刑以下之刑。」與修正前：「一行為
      而觸犯數罪名者，從一重處斷。」之規定相較，修正後關
      於想像競合之規定顯增加但書之限制，應以行為時之規定
      有利於被告，應依修正後刑法第二條第一項前段之規定，
      適用行為時之法律，即本件應依新修正刑法第二條第一項
      前段，適用行為時之修正前刑法第五十五條有關於想像競
      合之規定。
三、按動物傳病防制條例所稱之檢疫物包括動物屍體，又按野生
    動物之產製品包括野生動物之屍體，動物傳病防制條例第五
    條、野生動物保育法第三條第六款分別規定甚明。所以本件
    扣案如附表編號３、８、１７之動物屍體，仍屬上揭動物傳
    病防制條例所指之檢疫物，及上揭野生動物保育法所指之野
    生動物產製品。又按「私運管制物品進口、出口逾公告數額
    者，處七年以下有期徒刑，得併科新台幣二十萬元以下罰金
    」懲治走私條例第二條第一項定有明文。本規定所稱之「私
    運」，雖無立法解釋，惟參諸本條文之規定意旨，自指未經
    許可，擅自將逾行政院公告數額之管制物品，自他國或大陸
    地區、公海等地，「私運」進入台灣地區之我國領海、領空
    (領土)而言，一經進入領海、領空，其犯罪即屬完成（最高
    法院九十一年度台上字第六四號判決意旨參照）。核被告所
    為，係犯懲治走私條例第二條第一項私運管制物品進口逾公
    告數額罪、動物傳染病防制條例第四十一條第一項擅自輸入
    禁止輸入之檢疫物罪及野生動物保育法第四十條第一項第一
    款之輸入保育類野生動物活體及其產製品罪。本件被告已將
    如附表所示動物及其屍體，自大陸地區運至台中港我國境內
    ，其犯行已經既遂。被告與姓名、年籍不詳，大陸地區之陳
    姓、台灣地區之許姓成年男子，就上開犯行，有犯意之聯絡
    及行為之分擔，皆為共同正犯。如附表編號１輻射龜、編號
    ２銀耳相思鳥、編號１９畫眉係保育類活體動物，附表編號
    ３、８、１７所示之動物屍體，分別為保育類野生動物紅嘴
    相思鳥、九官鳥、黑枕黃鸝鳥之產製品，已如前述，公訴人
    就此部分已於起訴書犯罪事實欄內有所記載，雖於所犯法條
    欄漏未論引，惟仍為起訴效力所及，本院自應併予審判。再
    被告以一走私行為，同時私運管制物品進口、擅自輸入禁止
    輸入之檢疫物及輸入保育類野生動物活體及其產製品，觸犯
    構成要件不相同之罪名，為想像競合犯，應從一重之私運管
    制物品進口逾公告數額罪論處。
四、另按刑法第六十二條所謂發覺，固非以有偵查犯罪權之機關
    或人員確知其人犯罪無誤為必要，而於對其發生嫌疑時，即
    得謂為已發覺；但此項對犯人之嫌疑，仍須有確切之根據得
    為合理之可疑者，始足當之，若單純主觀上之懷疑，要不得
    謂已發生嫌疑。最高法院七十二年台上字第六四一號著有判
    例。本件係因海岸巡防總局中部地區巡防局接獲線報，得知
    上揭大佶輪有走私禽鳥情資，經承辦偵查員乙○○會同船東
    上船向船長表明，經船長告知被告可能涉嫌，其後船長找來
    被告以福州話交談後，經被告帶領而查獲上揭動物及屍體等
    情，業據證人乙○○於本院審理時結證明確（見本院卷第六
    二頁），所以在承辦偵查人員接獲線報後，登船經船長告知
    被告可能涉嫌後，承辦偵查人員顯有確切之根據得為合理之
    可疑，而已對於被告發生嫌疑，依上揭判例意旨，當時被告
    之犯罪嫌疑已遭發覺，其後被告帶領偵查人員查獲上揭動物
    及屍體之行為，已與自首之要件不合，不能認係自首，被告
    認其係自首云云，不可採納。
五、原審對被告論罪科刑，固非無見，惟查：（１）查獲之活體
    動物之完稅價格為新台幣十五萬五百七十元，此經財政部臺
    中關稅局九十五年五月二十六日中普緝字第○九五一○○九
    一五四號函更正說明，原審以該局九十四年十二月二十二日
    中普緝字第○九四一○一九四四○號函之估計，認其完稅價
    格為二十五萬八千二百二十元，顯有誤認；（２）原審未依
    法認定上揭如附表編號３、８、１７之動物屍體，分屬上揭
    動物傳病防制條例所指之檢疫物，及上揭野生動物保育法所
    指之野生動物產製品，其認事用法亦有違誤。被告以不知法
    律及其係自首為由上訴，雖無理由，惟原判決既有上述可議
    之處，仍屬無可維持，本院應將原判決撤銷改判。爰審酌被
    告被告未經中央主管機關同意，即擅自輸入上開動物之活體
    及屍體，輸入之數量高達一千一百十六隻，其私運管制物品
    之完稅價格違新台幣十五萬五百七十元，危及國家之正常稅
    收，且上開走私之動物經送行政院農業委員會家畜衛生試驗
    所檢驗，結果走私檢體四十六件遭檢驗出Ｈ５Ｎ１高病原家
    禽流行性感冒病毒陽性，已如前述，而大陸地區及越南等地
    已有多人因上開病毒而致命，值此致命病毒流行之際，被告
    走私上開活體動物之行為，可能會造成本國禽流感Ｈ５Ｎ１
    病毒之擴散，而造成國人財產、身體，甚而生命之危害，犯
    罪情節非輕，及被告犯罪之動機係因其母林賽珠於九十二年
    四月十六日罹癌住院亟需金錢治療，有被告提出之福建省福
    州市第二醫院住院疾病證明書可憑，而一時失慮，致罹刑典
    ，及於犯後坦承大部分犯行僅辯稱不知法律之犯罪後態度等
    一切情狀，量處如主文所示之刑。另附表所示之活體動物及
    屍體共一千一百十六隻，業由海巡署中部巡防局移交農委會
    防疫局臺中分局先行處理後，再由雲林縣家畜疾病防治所銷
    燬，有移交清單、收據及銷燬照片四張在卷可考，爰不予宣
    告沒收，均附此敘明。
據上論結，應依刑事訴訟法第三百六十九條第一項前段、第三百
六十四條、第二百九十九條第一項前段，懲治走私條例第二條第
一項、第十一條，動物傳染病防制條例第四十一條第一項，野生
動物保育法第四十條第一項第一款，修正後刑法第二條第一項前
段、第二十八條、修正前第五十五條、修正前第三十三條第五款
，判決如主文。
本案經檢察官甲○○到庭執行職務。
中    華    民    國    95    年    7     月    11    日
               刑事第九庭  審判長法  官  陳  筱  珮
                                 法  官  趙  春  碧
                                 法  官  余  仕  明
上列正本證明與原本無異。
如不服本判決應於收受送達後十日內向本院提出上訴書狀，其未
敘述上訴之理由者並得於提起上訴後十日內向本院補提理由書（
均須按他造當事人之人數附繕本）。
                                 書記官  林  玉  惠
中    華    民    國    95    年    7     月    12    日
附表：
┌──┬───────┬───┬────────┐
│編號│物  品  名  稱│數  量│備          註  │
│    │              │（隻）│                │
├──┼───────┼───┼────────┤
│１  │輻射龜        │  1   │ 活體動物       │
│    │              │      │保育類：瀕臨絕種│
├──┼───────┼───┼────────┤
│２  │銀耳相思鳥    │  155 │ 活體動物       │
│    │              │      │保育類：珍貴稀有│
├──┼───────┼───┼────────┤
│３  │紅嘴相思鳥    │  225 │ 活體動物       │
│    │              │      │ （已全數死亡） │
│    │              │      │保育類：珍貴稀有│
├──┼───────┼───┼────────┤
│４  │黃腹山雀      │  67  │ 活體動物       │
├──┼───────┼───┼────────┤
│５  │紅綠繡眼    │  260 │ 活體動物       │
├──┼───────┼───┼────────┤
│６  │灰腹綠繡眼    │  22  │ 活體動物       │
├──┼───────┼───┼────────┤
│７  │黃鶺鴒        │  10  │ 活體動物       │
├──┼───────┼───┼────────┤
│８  │九官鳥        │  55  │ 活體動物       │
│    │              │      │ （已全數死亡） │
│    │              │      │保育類：珍貴稀有│
├──┼───────┼───┼────────┤
│９  │八哥（變種）  │  2   │ 活體動物       │
├──┼───────┼───┼────────┤
│１０│鵲鴝          │  22  │ 活體動物       │
├──┼───────┼───┼────────┤
│１１│藍喉仙鶲      │  35  │ 活體動物       │
├──┼───────┼───┼────────┤
│１２│藍喉歌鴝      │  47  │ 活體動物       │
├──┼───────┼───┼────────┤
│１３│野鴝          │  3   │ 活體動物       │
├──┼───────┼───┼────────┤
│１４│橙頭地鶇      │  5   │ 活體動物       │
├──┼───────┼───┼────────┤
│１５│純藍仙鶲      │  8   │ 活體動物       │
├──┼───────┼───┼────────┤
│１６│白腹鶲        │  100 │ 活體動物       │
├──┼───────┼───┼────────┤
│１７│黑枕黃鸝      │  16  │ 活體動物       │
│    │              │      │ （已全數死亡） │
│    │              │      │保育類：珍貴稀有│
├──┼───────┼───┼────────┤
│１８│白靈          │  2   │ 活體動物       │
├──┼───────┼───┼────────┤
│１９│畫眉          │  1   │ 活體動物       │
│    │              │      │保育類：珍貴稀有│
├──┼───────┼───┼────────┤
│２０│地松鼠類      │  77  │ 活體動物       │
├──┼───────┼───┼────────┤
│２１│黃頰山雀      │  2   │ 活體動物       │
├──┼───────┼───┼────────┤
│２２│龍貓          │  1   │ 活體動物       │
├──┴───────┴───┴────────┤
│合計：1116隻                                  │
└───────────────────────┘
                                                      Ｆ


司法院資訊處製作；財團法人民間司法改革基金會備份。
